【裁判字號】    88,上,1624
【裁判日期】    890516
【裁判案由】    回復原狀等
【裁判全文】
臺灣高等法院民事判決  八十八年度上字第一六二四號
      上  訴  人  甲○○
      被  上訴人  己○○
                  丁○○
                  辛○○○
                  丙○○
                  庚○○
                  戊○○
                  乙○○○
      共      同
      訴訟代理人  楊隆源律師
      複  代理人  王朝陽律師
右當事人間回復原狀等事件，上訴人對於中華民國八十八年十月二日臺灣新竹地方法
院八十八年度訴字第四十四號第一審判決提起上訴，本院判決如左：
    主    文
上訴駁回。
第二審訴訟費用由上訴人負擔。
    事    實
甲、上訴人方面：
一、聲明：求為判決：
    (一)原判決廢棄。
    (二)被上訴人在第一審之訴及假執行之聲請均駁回。
二、陳述：除與原判決記載相同者，茲引用之外，補陳略稱：
    (一)被上訴人等所共有座落竹東鎮○○段一六四號土地，係經由上訴人居間介紹賣
      給訴外人蔡許月霞，居間傭金尚未完全給付，此外，兩造間無任何其他法律關
      係。
    (二)解決路權之新台幣（下同）三百七十萬元，係被上訴人等之預算上限，差遣上
      訴人與道路土地所有人居中斡旋，並將斡旋結果交由被上訴人等決定。
    (三)訴外人官金來之存證信函是嚇人、鬧著玩的，並沒有阻撓行為，被上訴人等背
      離常情，給付官金來一百三十六萬元，太過輕率。
    (四)上訴人原本不認識系爭重光段一六二號土地所有人李文義，經友人介紹認識綽
      號菜包、小老鼠等人，說他們能辦好此事，上訴人將此情形告知丙○○（被上
      訴人之一），廖說只要李文義寫同意書，其他一概不過問，是丙○○給付系爭
      一六二號土地款，並簽發兩張支票，一張一百二十萬元，一張一百五十萬元，
      原判決認為土地所有人拿的錢比斡旋的小混混少，與常理不合，惟此係丙○○
      在全部知情下所作之判斷與決定，對上訴人而言，不生當與不當之問題。
    (五)上訴人已將被上訴人等所交付之三百七十萬元，其中一百二十萬元給李文義，
      一百萬元給紀忠明，另一百五十萬元上訴人已提領交給綽號菜包及小老鼠等人
      。
三、證據：提出海報一份為證，並請求傳訊丙○○到庭。
乙、被上訴人方面：
一、聲明：求為判決：上訴駁回。
二、陳述：除與原判決記載相同者，茲引用之外，補陳略稱：
    系爭重光段第八０地號土地為訴外人官德男與官金來二人所共有，應有部分各為
    二分之一，上訴人所取得由紀忠明提出之前開土地使用同意協議書，其立同意書
    人卻僅有官德男一人，上訴人對此未加查證，顯未盡善良管理人之注意義務。
三、證據：援用第一審所提立證方法。
    理    由
一、本件被上訴人等主張：伊等為系爭重光段一六四地號之土地共有人，應有部分各
    七分之一，民國（下同）八十七年五月十日將上開土地出賣予訴外人蔡許月霞，
    依買賣契約規定，伊等應負責取得前開土地通往相關道路，即同（重光）段第八
    ○、九二、九三及一六二地號土地之使用同意書，若未能於同年月二十五日前取
    得道路使用同意書，則不動產買賣契約不生效力；上訴人為使其仲介之買賣順利
    成交，乃向伊等表示有把握在限期內取得上開所有土地使用同意書，所需費用為
    三百七十萬元，伊等遂交付上開金額予上訴人，委託其辦理，並表示如有剩餘歸
    其取得。嗣上訴人分別與一六二地號所有人李文義及同段八○、九二、九三地號
    三筆土地使用人紀忠明談妥，並分別支付一百二十萬元及一百萬元予該二人後，
    即向伊等及買受人蔡許月霞表示上開土地使用同意權皆已取得，並出示李文義及
    紀忠明提出之同意書，使伊等以為無任何法律上問題，而繼續履行買賣契約，詎
    伊等於八十七年六月間接獲官金來之存證信函，稱同段八○地號係其與官德男共
    有，各持分二分之一，其並未同意紀忠明將該土地使用之權利讓與蔡許月霞云云
    ，伊等始知上訴人隱瞞八○地號土地使用權取得之重大瑕疵，上訴人所取得之土
    地使用同意協議書，其立同意書人僅有官德男一人，上訴人對此未加查證，顯然
    未盡善良管理人之注意義務，伊等不得已乃與蔡許月霞共同與官金來協調，並給
    付官金來一百三十六萬元，至此始取得全部土地使用同意書。上訴人既未完成全
    部委託任務，伊等自得終止委任契約，並以起訴狀繕本送達為終止之意思表示。
    又委任契約既經終止，上訴人所收取之委任報酬，除給付李文義之一百二十萬元
    及給付紀忠明之一百萬元外，其餘一百五十萬元，即無法律上之原因，爰依不當
    得利之法律關係請求返還該款項及自起訴狀繕本送達翌日起按年息百分之五計算
    之法定遲延利息等語。
二、上訴人則以：被上訴人等所共有之系爭一六四號土地，係由渠居間介紹賣給訴外
    人蔡許月霞，居間傭金尚未完全給付，此外，兩造間無任何其他法律關係。又系
    爭重光段八○、九二、九三等三筆土地，早在八十一年初即由紀忠明分別與地主
    官德男、官五郎、陳金統等三人簽訂土地使用通行同意協議書（原判決誤載為土
    地使用通解意協議書），明定使用範圍為土地之全部，並得轉讓他人使用，且已
    供東怡建設公司與不特定人通行多年，從未有任何異議，渠將這些狀況及資料交
    給被上訴人等之後，被上訴人等會同買方蔡許月霞請教他人，均認與訴外人紀忠
    明簽約係合法正當，乃於八十七年五月十四日由蔡許月霞直接與紀忠明簽約，渠
    僅為見證人，渠以為已取得全部之土地使用權，豈料一個多月後，官金來向蔡許
    月霞抗議，被上訴人等始要求渠與官金來協議，惟未成功。被上訴人等如認紀忠
    明讓與之權利有瑕疵，應找紀忠明理論，與渠無關；至於被上訴人等給付官金來
    一百三十六萬元，上訴人不知情。另一六二地號屬李文義所有，渠與李文義洽談
    ，以二百七十萬元成交，李文義取得一百二十萬元，另一百五十萬元則給綽號菜
    包、小老鼠等利害關係人，被上訴人等所交付之三百七十萬元均已發放完畢並無
    剩餘，渠並無賺取報酬，亦無不當得利等語置辯。
三、被上訴人等主張伊等交付三百七十萬元予上訴人，委託其辦理取得系爭重光段一
    六二地號及同段八○、九二、九三地號三筆之土地使用同意書，惟上訴人分別支
    付一百二十萬元予李文義及一百萬元予紀忠明，取得該二人提出之同意書後，即
    向伊等及買受人蔡許月霞表示已取得，不料蔡許月霞竟接獲官金來之存證信函，
    稱其為重光段八○地號共有人之一，並未同意紀忠明將該權利讓與蔡許月霞使用
    ，伊等不得已乃與蔡許月霞共同與官金來協調，並給付官金來一百三十六萬元，
    始完整取得該地通行權之事實，業經被上訴人等提出同意書二件、土地使用通行
    協議書四件、存證信函一件為證（見原審卷第十三頁至第二六頁），並為上訴人
    所不爭執，堪信為真實。又被上訴人等主張伊等交付上訴人上開三百七十萬元之
    款項，係五張支票，除支付李文義一百二十萬元之支票一張，及紀忠明提領，面
    額分別為十萬元、十萬元、八十萬元之支票三張，共一百萬元外，另一張面額一
    百五十萬元、票號ＰＵ0000000之支票係由上訴人設於新竹縣竹東鎮農會
    之帳戶提領，業據被上訴人等提出上開支票正、反面影本五紙（見原審卷第七九
    頁至第八二頁）為證，上訴人亦不爭執票號ＰＵ0000000號支票係由其提
    示兌現之事實（見本院八十九年三月十三日筆錄，本院卷第五四頁），僅辯稱：
    一百五十萬元係給綽號菜包、小老鼠等人解決路權問題，渠無不當得利，系爭一
    六四號土地，由渠居間介紹，居間佣金未完全給付，此外兩造間無任何法律關係
    云云。是本件應審究者為：
    (一)被上訴人等有無委託上訴人取得系爭重光段第八０、九二、九三及一六二地號
      道路之土地使用權，成立委任關係？
    (二)被上訴人等可否終止委任關係？
    (三)上訴人提示兌現之一百五十萬元有無交付土地權利人或利害關係人？
    (四)被上訴人等可否依民法第一百七十九條規定，請求上訴人返還處理委任事務之
      剩餘費用？
四、關於被上訴人等有無委託上訴人取得系爭重光段第八０、九二、九三及一六二地
    號道路之土地使用權，成立委任關係？查：
（一）按民法第五百二十八條規定，稱委任者，謂當事人約定，一方委託他方處理事
      務，他方允為處理之契約。
（二）證人蔡許宏（即買主蔡許月霞之子）證稱：「是簽約當天在地主（即被上訴人
      ）家由買方（即蔡許月霞）開立支票五張交給地主，再由地主處理，地主當場
      轉交給被告（即上訴人），代書有寫單據。」、「（問：三百七十萬元是何人
      提議？作何用途？）答：是被告（即上訴人）提出，當時是說由被告（即上訴
      人）負責取得通行權，如有剩餘歸被告（即上訴人）所有。」等語（見原審卷
      第六五頁反面、六六頁正面），證人林年彥證稱：「我是買方介紹人，訂約時
      有在場。有關三百七十萬元是被告（即上訴人）提出，被告（即上訴人）表示
      他會解決路權的問題。」等語（見原審卷第六七頁正面），證人即代書張沐鐸
      證述：「地主交付五張支票共三百七十萬元給被告（即上訴人）時，我有代寫
      收據，收據上書明，由被告（即上訴人）負責取得道路通行權，如未全部取得
      ，契約無效，應將收入款項全數退還。」等語（見原審卷第六七頁正、反面）
      ，上訴人並陳稱訂立買賣契約當天就收到五張支票共三百七十萬元（見原審卷
      第六七頁反面、第六八頁正面）等情，是被上訴人等主張伊等委託上訴人處理
      土地使用權之取得事宜，上訴人允為處理，並約定給付報酬，惟報酬之給付附
      有條件，即如上訴人取得全部之土地通行權時，處理事務費用之餘額即轉為上
      訴人之報酬，堪信為真實，兩造間應成立委任契約。
五、關於被上訴人等可否終止委任關係？查：
（一）按受任人處理委任事務，受有報酬者，應以善良管理人之注意為之，民法第五
      百三十五條定有明文。
（二）依前所述，上訴人為被上訴人等處理土地使用權取得事宜，應注意相關土地權
      利人為何人，並與各該權利人洽談，使其出具土地使用同意書，以免日後滋生
      糾紛。查系爭八○地號土地為官德男與官金來二人共有，應有部分各二分之一
      ，有土地登記簿謄本在卷可憑（見原審卷第二八頁），而紀忠明所提出之土地
      使用同意協議書（見原審卷第一七頁、第一八頁），雖載明土地所有人同意紀
      忠明在新竹縣竹東鎮○○○段一五六之四四地號（八○地號重測前）面積零點
      一○五三公頃之計劃道路上鋪設柏油路面，並可將該權利轉讓他人使用云云，
      惟同意人欄僅列官德男一人，上訴人竟未注意及此，逕與訴外人紀忠明洽談土
      地使用權之取得，並給付一百萬元予紀忠明，漏未取得系爭八○地號另一共有
      人官金來之同意，反而告知被上訴人等相關道路土地使用權已沒有問題，使被
      上訴人等及買受人蔡許月霞繼續履行買賣契約，嗣後始接獲官金來之異議，則
      上訴人處理委任事務顯未盡善良管理人之注意而有過失甚明。上訴人雖辯稱係
      被上訴人等與蔡許月霞請教過他人後，認為與紀忠明簽約為合法正當，渠始帶
      紀忠明與蔡許月霞簽訂土地使用通行同意協議書，惟經被上訴人等否認，證人
      蔡許宏（即蔡許月霞之子）證稱：「．．．簽約時我已知道八○地號尚有另一
      共有人，有對被告（即上訴人）說要其找官金來取得二分之一權利，後被告（
      即上訴人）與官金來一直未談妥。但被告（即上訴人）說沒有問題。」等語（
      見原審卷第六六頁反面），證人張沐鐸（即辦理簽約時之代書）亦證稱：「（
      問：兩造間訂約情形，是否如證人蔡許宏、林年彥所言？）答：是。」等語（
      見原審卷第六七頁正面），足見被上訴人等與買主蔡許月霞簽約時，蔡許宏確
      曾質疑是否應取得八○地號另一共有人（即官金來）之同意，但上訴人竟稱沒
      有問題，本院衡諸被上訴人等既係委託上訴人處理土地使用權取得之相關事宜
      ，則何人具有正當權利，上訴人自應注意查證，以免日後滋生爭議，上訴人辯
      稱其僅供被上訴人等差遣，對於紀忠明是否有合法權源不清楚云云，顯不符合
      契約之本旨，不足採信。
（三）復按當事人之任何一方得隨時終止委任契約，民法第五百四十九條第一項定有
      明文。上訴人未盡注意義務為被上訴人等處理委任事務，被上訴人等對上訴人
      之信任關係既已動搖，自得終止委任契約，被上訴人以起訴狀繕本之送達為終
      止契約之意思表示，兩造間之委任契約即失其效力。
六、關於上訴人提示兌現之一百五十萬元有無交付土地權利人或利害關係人？查：
    上訴人雖辯稱票號ＰＵ0000000之支票由其提示兌現，並以現金支付予一
    六二地號之利害關係人綽號菜包、小老鼠等四人云云。然查：一六二地號係訴外
    人李文義個人單獨所有，有土地登記簿謄本一件在卷可稽（見原審卷第一０三頁
    ），並未與他人共有，綽號菜包等人究有何利害關係，上訴人始終未予敘明，亦
    無法提供該四人之真實姓名及住所，或收款證明以供調查，衡諸常情，上訴人既
    支付高達一百五十萬元之鉅款給該四人，豈有不知該四人姓名住址，亦不令該四
    人出具收據證明之理，且該四人既非土地所有權人，為何領取權利金，所領取之
    權利金竟高於土地所有人李文義，上訴人雖稱此係丙○○（被上訴人之一）在全
    部知情下所作之判斷與決定，對上訴人而言，不生當與不當之問題云云，惟經丙
    ○○當庭否認（見本院八十九年三月二十七日筆錄，本院卷第六二頁），上訴人
    復無法舉證以實其說，所辯自不足採。是被上訴人等主張上訴人提示兌現之一百
    五十萬元款項，仍未交付土地權利人或利害關係人，堪信為真實。
七、關於被上訴人等可否依民法第一百七十九條規定，請求上訴人返還處理委任事務
    之剩餘費用？查：
（一）按無法律上之原因而受利益，致他人受損害者，應返還其利益﹔雖有法律上之
      原因，而其後已不存在者，亦同，民法第一百七十九條定有明文。
（二）本件兩造約定之報酬係以上訴人取得全部之土地使用權為條件，業如前述，上
      訴人既未完成委任事務，條件並未成就，且本件委任契約係因可歸責於受任人
      即上訴人之事由而終止，故上訴人不得請求任何報酬。又被上訴人等終止委任
      契約後，上訴人受領之一百五十萬元即無法律上原因，被上訴人等自得依不當
      得利之法律關係，請求上訴人返還處理委任事務剩餘之費用一百五十萬元，而
      上開金錢債權性質上係屬可分，依民法第二百七十一條規定（數人負同一債務
      或有同一債權，而其給付可分者，除法律另有規定或契約另有訂定外，應各平
      均分擔或分受之。），被上訴人等七人自得平均分配之。
八、綜上所述，被上訴人等請求上訴人給付被上訴人七人各二十一萬四千二百八十五
    元（0000000÷7＝214285，元以下捨去），及自起訴狀繕本送達之翌日即八十八
    年一月十日起至清償日止，按年息百分之五計算之利息，為有理由，應予准許。
    原審判命上訴人如數給付，並為假執行之宣告，於法並無不合。上訴意旨指摘原
    判決不當，求予廢棄改判，為無理由，應予駁回其上訴。
九、本件事證已臻明確，經審酌兩造其餘攻擊防禦方法及所為之舉證，於本件判決結
    果不生影響，自毋庸一一論述，併此敘明。
十、據上論結，本件上訴為無理由，依民事訴訟法第四百四十九條第一項、第七十八
    條，判決如主文。
中      華      民      國    八十九    年      五      月      十六    日
                                民事第十六庭
                                    審判長法  官  阮  富  枝
                                          法  官  周  美  月
                                          法  官  王  聖  惠
右正本係照原本作成。
上訴人如不服本判決，對被上訴人合併上訴利益超過新台幣一百萬元得上訴第三審，
應於收受送達後二十日內向本院提出上訴書狀，其未表明上訴理由者，應於提出上訴
後二十日內向本院補提理由書狀（均須按他造當事人之人數附繕本）上訴時應提出委
任律師或具有律師資格之人之委任狀；委任有律師資格者，另應附具律師及格證書及
釋明委任人與受任人有民事訴訟法第四百六十六條之一第一項但書或第二項（詳附註
）所定關係之釋明文書影本。
中      華      民      國    八十九    年      五      月      十七    日
                                          書記官  陳  樂  觀
附註：
民事訴訟法第四百六十六條之一（第一項、第二項）：
對於第二審判決上訴，上訴人應委任律師為訴訟代理人。但上訴人或其法定代理人具
有律師資格者，不在此限。
上訴人之配偶、三親等內之血親、二親等內之姻親，或上訴人為法人、中央或地方機
關時，其所屬專任人員具有律師資格並經法院認為適當者，亦得為第三審訴訟代理人
。


司法院資訊處製作；財團法人民間司法改革基金會備份。
